【裁判字號】    98,消債更,1223
【裁判日期】    981130
【裁判案由】    聲請更生程序
【裁判全文】
臺灣高雄地方法院民事裁定          98年度消債更字第1223號
聲  請  人
即  債務人  甲○○
上列當事人因消費者債務清理事件聲請更生，本院裁定如下：
    主  文
聲請駁回。
聲請費用由聲請人負擔。
    理  由
一、本件聲請意旨略以：聲請人即債務人（以下簡稱聲請人）現
    積欠大眾商業銀行股份有限公司（下稱大眾銀行）等金融機
    構債權人共計新臺幣（下同）10,700,000元，於消費者債務
    清理條例施行後，曾向最大債權銀行即大眾銀行聲請共同協
    商債務清償方案，並要求債權銀行向法院聲明暫緩執行程序
    ，債權銀行卻不同意暫緩，依法視為協商不成立。聲請人因
    理財失當致陷於財務困境，其積欠利息1 個月便要7 、8 萬
    元。聲請人現今資產總額為9,450,000 元，每月收入約20,0
    00元，惟每月必要家庭生活及扶養開支則為4 、5 萬元，而
    每月銀行要求償還金額卻高達7 、8 萬元，聲請人收入扣除
    上開支出，根本不夠付利息，遑論本金，債務不減反增，故
    其負債顯然超過資產甚多，且每月都入不敷出，已達不能清
    償債務或有不能清償之虞之程度。為此，爰依法聲請准予裁
    定更生等語。
二、按「為使負債務之消費者得依本條例所定程序清理其債務，
    以調整其與債權人及其他利害關係人之權利義務關係，保障
    債權人之公平受償，謀求消費者經濟生活之更生及社會經濟
    之健全發展，特制定本條例。」、「債務人不能清償債務或
    有不能清償之虞者，得依本條例所定更生或清算程序，清理
    其債務」，消費者債務清理條例第3 條定有明文。是消費者
    若任其於惡性循環之債務窘境中自生自滅，其將衍生嚴重之
    社會問題，致難以維持安定之社會經濟秩序，故有予之分別
    情形依更生或清算之程序清理其債務之必要，藉以妥適調整
    其與各相關債權人等間之權利義務關係，以謀求消費者經濟
    生活之更生機會，從而健全社會經濟發展。惟私法上之債之
    關係，係以當事人間之信賴關係為基礎，為社會經濟組織之
    重要支柱。當事人於以法律行為追求自己之利益之際，亦應
    顧及對方之利益，並考量債權債務在社會上之作用，本於誠
    實及信用之原則，行使其債權及履行其債務。故債務人之消
    費者欲以上開條例為其所負義務之調整者，自應本於誠信原
    則之本旨，僅在其不能清償債務或有不能清償之虞而使其陷
    於經濟上之困境時始得准許之，以避免其藉此善意之立法而
    惡意圖謀減免債務，致使社會陷於道德之危險，並因此使信
    用緊縮而造成社會經濟之動盪。又聲請更生或清算不合程式
    或不備其他要件者，法院應以裁定駁回之，但其情形可以補
    正者，法院應定期間先命補正，消費者債務清理條例第8 條
    亦有明定。
三、經查：
(一)、聲請人現積欠大眾銀行等債權人有擔保及無擔保債務共計5,
    422,530 元，另積欠臺灣銀行中壢分行保證債務291,000 元
    、星展銀行保證債務82,000元，而臺灣銀行臺中分行保證債
    務710,000 元因尚未逾期，不予計入，合計積欠債務共計5,
    795,530 元，於消費者債務清理條例施行後，曾於98年9 月
    9 日向最大債權金融機構大眾銀行請求共同協商債務清償方
    案，並發函予強制執行程序之債權銀行（即大眾銀行、花旗
    銀行、聯邦銀行、寶華銀行）要求表明是否同意延緩執行，
    並以債權銀行未予答覆為由，依消費者債務清理條例施行細
    則第44條規定逕視為協商協商不成立而向本院聲請更生，有
    聲請人提出之債權人清冊、財團法人金融聯合徵信中心當事
    人綜合信用報告、「消費者債務清理條例」債務人向最大債
    權金融機構辦理前置協商申請書及相關檢附資料、聲請人之
    債權人清冊在卷可稽（見本院卷第19頁至第26頁、第30 頁
    、第72頁至第74頁、第89頁至第108 頁、第156 頁至第162
    頁、第164 頁至第167 頁），而經本院函請大眾銀行於98年
    11 月10 日前陳報與聲請人債務前置協商結果，大眾銀行迄
    未回覆本院雙方協商結果（見本院卷第177 頁），則聲請人
    主張雙方前置協商不成立，尚堪採信。惟依前揭條文規定及
    說明意旨，聲請人就上開債務須有不能清償債務或有不能清
    償之虞，且此情形業使其陷於經濟上之困境時，法院始應准
    之進行更生程序。
(二)、查聲請人切結每月收入為20,000元，95、96、97年所得總額
    分別為178,920 元、93,580元、59,160元，換算申報之平均
    每月所得分別為14,910元、7,798 元、4,930 元（元以下均
    4 捨5 入，下同），有聲請人所提上開年度綜合所得稅各類
    所得資料清單及收入切結書在卷可按（見本院卷第15頁至第
    16頁、第116 頁、第117 頁），則聲請人切結目前每月收入
    為20,000元，尚堪採信。又聲請人名下有位於戶籍地即高雄
    市新興區○○○路25巷20號之房地（下稱文橫一路房地）、
    前鎮區○○街120-1 、122-1 號之房屋（以下合稱興化街房
    屋）及投資3 筆，亦有聲請人之財產歸屬資料清單、土地建
    物登記謄本附卷可稽（見本院卷第11頁至第14頁、第17頁）
    ，聲請人雖陳稱興化街房屋並非其所有，僅有使用權等語，
    惟並未陳報真正所有權人，所辯已難採信，而查該上開興化
    街房屋非屬保存登記建物，其納稅義務人即為聲請人，現核
    定房屋課稅現值分別為504,500 元、414,700 元，有高雄市
    稅捐稽處前鎮分處98年11月11日高市稽前房字第0988820918
    號函附卷可憑（見本院卷第18 5頁），是興化街房屋堪認為
    聲請人之財產。
(三)、本件聲請人主張每月必要費用為房屋貸款36,000元、三餐起
    居生活費7,000 元、家用雜費2,000 元、母親李郭良慰扶養
    費3,000 元、胞弟李政霖扶養費4,000 元、女兒李妍慧扶養
    費3,000 元（見本院卷第9 頁），復主張個人生活費應以98
    年高雄市每人每月最低生活費11,309元計算（見本院卷第86
    頁）。就聲請人所陳每月房屋貸款36,000元部分，為聲請人
    目前所居住之文橫一路房地之房屋貸款，固屬聲請人之債務
    ，然因債務人之財產為全體債權人之總擔保，並無優先清償
    此特定債務使其他債務劣後清償之理，即不得列為聲請人每
    月必要支出項目，而聲請人嗣後陳報以每月11,390元計算生
    活費用，應可涵蓋維持人性尊嚴生活之食、衣、住、行基本
    費用，尚堪採認。又聲請人陳報每月支出母親扶養費3,000
    元乙節，查聲請人母親李郭良慰每月有領取老人年金3,000
    元（見本院卷第88頁），其名下有賓士汽車1 輛、350,000
    元之投資1 筆，96年利息所得1,315 元，有李郭良慰上開年
    度所得資料清單、財產歸屬資料清單可稽（見本院卷第121
    頁至第123 頁），顯見李郭良慰有相當資力，聲請人既未提
    出李郭良慰有不能維持生活之證據，尚難認李郭良慰符合受
    扶養之要件，是聲請人所陳支付李郭良慰扶養費每月3,000
    元，不得列為必要支出。另就聲請人陳報每月支出胞弟李政
    霖扶養費4,000 元乙節，聲請人並未提出殘障手冊等相關資
    料以實其說，李政霖95、96年雖無所得，惟其名下有價值總
    計710,500 元之土地、田賦各1 筆，100,000 元投資1 筆、
    汽車1 輛，有李政霖上開年度所得資料清單、財產歸屬資料
    清單可憑（見本院卷第124 頁至第126 頁），非無資力之人
    ，且有已成年之兒子李昭慶，依法應由李昭慶負第一順位之
    扶養責任，聲請人並未證明李昭慶無扶養能力，依法對李政
    霖並無扶養義務存在，此部分費用縱有支出，亦不得列入必
    要費用。至聲請人陳報每月支出女兒李妍慧扶養費3,000 元
    部分，因李妍慧為69年4 月生，已經成年，且95、96年亦有
    申報所得均各180,000 元、名下並有汽車1 輛，有戶籍謄本
    、上開年度所得資料清單及財產歸屬資料清單在卷可稽（見
    本院卷第102 頁、第127 頁至第129 頁），顯係有謀生能力
    之人，即不符合受扶養之要件，聲請人既已負擔高額債務，
    縱實際有支付李妍慧扶養費，亦不得列為必要支出項目。準
    此，則聲請人每月必要支出僅為11,309元，即堪認定。
(四)、本件聲請人積欠大眾銀行等金融機構債務共計5,795,530 元
    ，其中房貸債務為3,479,000 元、非現金卡之無擔保授信債
    務為871,000 元、信用卡債務為1,072,530 元、已逾期之保
    證債務373,000 元，有財團法人金融聯合徵信中心當事人綜
    合信用報告、聲請人之債權人清冊附卷可稽（見本院卷第
    156 頁至第162 頁、第164 頁至第167 頁）。查上開房貸債
    務有聲請人名下文橫一路房地設定抵押權供擔保，有該建物
    、土地登記謄本、聲請人之財產歸屬資料清單在卷足憑（見
    本院卷第11頁至第14頁、第17頁），而上開房地經本院民事
    執行處第三次拍賣核定最低拍賣價額為6,048,000 元，此有
    本院民事執行處98年10月14日雄院高95執文字第75038 號公
    告附卷可稽（見本院卷第174 頁至第175 頁），此外聲請人
    名下尚有課稅值現合計945,900 元之興化街房屋及合計2,87
    6,810 元之投資3 筆（即月眉國際開發股份有限公司115,21
    0 元、財貿股份有限公司11,600元、球聖實業股份有限公司
    2,750,000 元），則若不計投資，僅以聲請人所有之上開房
    地價值扣抵債務後，聲請人積欠大眾銀行等金融機構上開所
    有債務應可足額受償，且尚餘1,198,370 元（計算式：6,04
    8,000 ＋945,900 －5,795,530 ＝1,198,370 ），顯見聲請
    人並無負債大於資產而無法償債之情事，縱將來聲請人名下
    房地變價清償上開債務後，致聲請人全家須租屋居住，若無
    浪費情事，其房租負擔亦遠比聲請人陳稱目前每月房貸支出
    36,000元為輕，而依聲請人目前每月約20,000元之收入狀況
    扣除每月必要支出11,309元，尚餘8,691 元，且有上開房地
    價值扣抵債務餘款1,198,370 元可供支應額外之房租支出，
    且尚有餘款可應不時之需，並不會造成聲請人經濟情況惡化
    之情。從而，聲請人陳稱其有不能清償債務或不能清償之虞
    ，自不足採。
四、綜上所述，聲請人名下財產價值大於負債，且有穩定工作，
    目前每月收入扣除必要支出後尚有剩餘，即無不能清償債務
    或不能清償之虞之情事，其聲請既不符合消費者債務清理條
    例第3 條所定要件，且此要件欠缺又屬無從補正，依上揭條
    文意旨，自應駁回其更生之聲請，爰裁定如主文。
五、依消費者債務清理條例第11條第1 項、第8 條前段、第15條
    ，民事訴訟法第78條、第95條，裁定如主文。
中    華    民    國    98    年    11    月    30    日
                  民事第六庭  法      官  林書慧
上為正本係照原本作成。
如不服本裁定，應於裁定送達後10日內，以書狀向本院提出抗告
，並繳納抗告費新臺幣1千元。
中    華    民    國    98    年    11    月    30    日
                              書  記  官  莊豐源


司法院資訊處製作；財團法人民間司法改革基金會備份。
